臺灣高等法院刑事判決　　　　　　　　　　　　 九十一年度上訴字第二三三九號
　　上　訴　人
　　即　被　告　甲○○
　　選任辯護人　郭登富
　　　　　　　　張秀瑜
右上訴人因違反證券交易法案件，不服臺灣臺北地方法院八十八年度訴字第一二九七
號，中華民國九十一年六月二十七日第一審判決（起訴案號：臺灣臺北地方法院檢察
署八十八年度偵緝字第五八三號、五八四號、五八五號；及移送併辦：八十八年度偵
字第一九六三四號），提起上訴，本院判決如左：
    主  文
原判決撤銷。
甲○○共同連續違反對於在證券交易所上市之有價證券，不得在集中交易市場報價，
業經有人承諾接受而不履行交割，足以影響市場秩序行為之規定，累犯，處有期徒刑
壹年。
    事  實
一、甲○○前因懲治走私條例、稅捐稽徵法、商業會計法等案件，經本院定應執行有
    期徒刑二年二月確定，並於民國八十四年八月十五日執行完畢。猶不知悔改，復
    與名為「林文成」之不詳年藉成年男子共同基於概括犯意聯絡，由甲○○先後於
    八十七年十二月二日、三日、四日、七日，在附表所示之證券公司開立股票買賣
    帳戶，再由林文成之人以上開帳戶，透過不知情之各該證券公司人員，連續於集
    中市場報價買進如附表所示之大將股份有限公司（下稱大將公司）股票，復明知
    業經有人承諾接受，竟未依規定履行交割義務，總計金額高達新臺幣（下同）三
    千四百二十萬零三百七十一元，足以影響證券市場秩序，致使附表所示之證券公
    司受有違約交割之損害。
二、案經統一證券股份有限公司三重分公司、三重證券股份有限公司、中信證券股份
    有限公司訴由臺灣臺北地方法院檢察署檢察官偵查起訴及移送併辦。
    理  由
一、訊據被告即上訴人甲○○固坦承於附表所示之證券公司開立股票買賣帳戶，然矢
    口否認有違反證券交易法之犯行，辯稱：開立股票帳戶後，因欲前往大陸，始將
    股票帳戶存摺、印章寄放於乙○○，不知乙○○竟擅自交付丙○○買賣股票，並
    違約交割等語。經查：
二、經查：
（一）被告分別於八十七年十二月二日、三日、四日、七日，在附表所示之證券公司
      開立股票買賣帳戶，後經由該等帳戶，利用不知情之各該證券公司人員於集中
      市場報價買進大將公司股票（時間、金額詳如附表所示），業經有人承諾接受
      而未履行交割等情，有各該證券公司委託買賣證券受託契約影本、投資人違約
      交易買賣委託書、委託書影本在卷可證。而被告因涉犯本案，經檢察官傳、拘
      未到通緝後，於八十八年五月二十二日上午八時許，欲由中正機場出境為警緝
      獲，並於同日解送臺灣臺北地方法院檢察署檢察官訊問時坦承：「有委託中信
      證券、統一證券、三重證券股份有限公司買股票；買後隔天未依約交割，未支
      付交割款；是我朋友林文成找我一起合夥買股票，我開戶委託購買後，因為我
      大陸之資金未進來，故無法交割，金額共多少，我朋友沒有告訴我，後來我有
      告訴他，我資金沒有進來，叫他自己做，所以我根本不知證券公司幫我買多少
      股票，我開戶後委託買股票，而資金未進來，我沒有通知證券公司，我只有告
      訴我朋友而已。」足見被告於偵查通緝到案時自白於上開證券公司委託購買大
      將公司股票，後因資金不及，致無法履行交割義務，確與事實相符。
（二）被告於原審八十八年九月十六日供稱：「偵查卷內開戶資料，要問乙○○才清
      楚，我資料都放在乙○○那裡。開戶是我去開的，保證人是乙○○，我將印章
      、資料、存摺放在乙○○處，他在我去大陸之前就買進大將股票。」（見原審
      卷第二十四頁）同日庭呈之答辯狀則載稱：「因大陸資金尚未匯入，故未進一
      步進行，並將一切資料委託乙○○保管，後赴大陸籌備資料，未料乙○○將該
      等資料交由林文成擅自進行股票買賣交割。」後於八十八年十月二十一日原審
      調查時又稱：「拿開戶的資料、存摺、印鑑給乙○○時，丙○○人在場，我原
      本以為乙○○將我開戶資料又拿去給丙○○，因為乙○○說是拿給一位黃先生
      並沒有說黃先生的名字，所以有無拿給丙○○，我不清楚。我不知道黃先生是
      何人。」（見原審卷第三八至四十頁）。及至八十八年十一月九日原審訊問時
      改稱：「當時我拿了三、四本存摺及印鑑章一個給乙○○。林文成也是丙○○
      的朋友，當時是乙○○跟我說的，丙○○又將我的東西拿給林文成，我當時是
      聽說乙○○說的，林文成我判斷可能是丙○○。」（見原審卷第四六、四七頁
      ）。迨至本院調查、審理時復辯稱：開戶資料寄放在乙○○那邊，被他拿去給
      丙○○擅自進行股票交割。」被告就開立之股票帳戶，先稱係乙○○於被告赴
      大陸前，即購買大將公司股票；後又改稱「存摺、印章交由乙○○保管，乙○○擅自交付林文成」、「丙○○輾轉交付林文成」、「乙○○擅自交付丙○○
      」，對於親身經歷之事實，先後所稱不一，殊難採信。雖證人乙○○於原審證
      稱：「八十七年十二月間，我與甲○○有去證券號子開戶，有二、三家，其他
      是他自己去的，我不知道，開戶之後，簿子有很多本及印章都放在我這裡，有
      一個朋友丙○○說要寄錢，後來東西都被他拿走，甲○○開戶後，沒多久就交
      給我，當時沒有交易，我拿到簿子後也沒有交易就拿給丙○○。」（見原審卷
      第六一、六二頁）。惟證人乙○○所稱，核與被告於原審八十八年九月十六日
      供稱：我將印章、資料、存摺放在乙○○處，他在我去大陸之前就買進大將股
      票等語不符。且證人丙○○於原審八十八年十月二十一日調查證稱：「我曾看
      過甲○○拿開戶資料給乙○○，乙○○當時分租我家一個房間，我們都在客廳
      ，時間是在八十七年九月或十月某一天的早上，甲○○是一個人過來，我記得
      甲○○說他要去大陸，將一本一本的開戶存摺，沒有看到有印章，擺在乙○○
      處。被告的開戶資料並沒有交給我。」被告於同日亦當庭供稱：八十七年開戶
      後約十天左右，我去大理街丙○○家中，在他家的客廳將開戶存摺簿、印章拿
      給乙○○（見原審卷第三九、四十頁）。被告既未目睹乙○○將股票開戶資料
      交付丙○○；且依常情判斷，乙○○僅係丙○○房客，亦不可能無端將該股票
      被告股票開戶資料交由丙○○。足見證人乙○○所稱，不足採信，自無從為有
      利被告之認定。
三、被告辯護人另稱：（一）、被告雖知開立股票帳戶係為購買股票，然該等開戶資
    料遭不法人士利用，被告既未分得任何利益，亦無犯意聯絡，自非共同正犯。（
    二）、按本罪乃係對於在證券交易所上市之有價證券不得在集中市場「報價」，
    業經有人承諾接受而不實際成交不履行交割，足以影響市場秩序者，證券交易法
    第一百五十五條第一項第一款定有明文。被告係因受騙開戶，並經聲紋比對結果
    ，被告確非本件「下單」或「報價」之人，基於行為刑法之概念，即可認定被告
    非本案之真正行為人。（三）、又幫助犯主觀上應具備「幫助故意」，亦無所謂
    「過失幫助」。被告既與本案真正行為人間有犯意聯絡，被告開戶後將股票存摺
    資料交付他人，尚不構成「幫助故意」。查原審將被告於統一證券股份有限公司
    三重分公司、中信證券股份有限公司、三重證券股份有限公司委託買進大將公司
    股票之錄音帶檢送法務部調查局鑑定結果，錄音帶中疑似甲○○聲音與被告本人
    聲音音質不同，固有該局鑑定通知書在卷可稽。惟被告自承係與年籍不詳之成年
    男子林文成合夥購買股票，本件委託買進大將公司股票，被告並未實際下單，則
    該電話委託買進大將公司股票之人縱非被告本人，亦無解於被告本件犯行。查被
    告於偵查初訊即自承與林文成之人共同開立股票帳戶購買股票，及至本院審理時
    亦自承係欲購買股票，始開立股票帳戶。被告竟將股票帳戶及印鑑章交付林文成
    之人，自係同意林文成從事股票交割無疑。足見被告與「林文成」間，有犯意聯
    絡及行為分擔。被告縱非親自下單報價之人，就本件違約交割，亦應論以共同正
    犯。事證明確，被告犯行堪以認定。
四、按被告與名為林文成之不詳年籍男子在證券交易所上市之有價證券，於集中交易
    市場報價，業經有人承諾接受，而不履行交割，金額達三千四百二十萬零三百七
    十一元，自足以影響市場秩序，違反證券交易法一百五十五條第一項第一款之規
    定，應依同法第一百七十一條規定論處。被告行為後，證券交易法業於八十九年
    七月十九日修正公佈，其中第一百七十一條元規定「違反第二十條第一項或第一
    百五十五條第一項、第二項之規定者，處七年以下有期徒刑、拘役或科或併科二
    十五萬元以下罰金。」，已修正為「有左列情事之一者，處七年以下有期徒刑，
    得併科新臺幣三百萬元以下罰金：一、違反第二十條第一項、第一百五十五條第
    一項、第二項或第一百五十七條之一第一項之規定者。」，經比較新舊法結果，
    以行為時即修正前證券交易法有利於行為人，自應適用行為時法。被告利用不知
    情之證券公司人員為本件犯行，為間接正犯。被告與年籍不詳之成年人「林文成
    」間，有犯意聯絡及行為分擔，為共同正犯。被告先後多次犯行，時間緊接，犯
    罪構成要件相同，顯係基於概括犯意為之，應依連續犯規定論以一罪，並加重其
    刑。又被告前因懲治走私條例、稅捐稽徵法、商業會計法等案件，經本院定應執
    行有期徒刑二年二月確定，並於八十四年八月十五日執行完畢，被告於五年內再
    犯本件有期徒刑以上之罪，為累犯，應依刑法第四十七條規定，遞加重其刑。公
    訴人就被告於北城證券股份有限公司、元信證券股份有限公司、鼎康證券股份有
    限公司、富隆綜合證券股份有限公司吉林分公司、京華證券股份有限公司中和分
    公司違約交割部分（八十八年度偵字一九六三四號）雖未起訴，然與起訴部分有
    連續犯裁判上一罪關係，本院自得一併審理。
五、原審論罪科刑，固非無見。惟原審就被告報價買進股票違約交割之犯罪時間，未
    於事實欄明白認定，尚有未洽。被告上訴意旨，否認犯罪，固無可取。然原判決
    既有可議，自應由本院將原判決撤銷改判。爰審酌被告犯罪動機、目的、手段、
    所生危害及犯罪後態度等一切情狀，量處如主文第二項所示之刑，以示懲儆。
據上論斷，應依刑事訴訟法第三百六十九條第一項前段、第三百六十四條、第二百九
十九條第一項前段，修正前證券交易法第一百五十五條第一項第一款、第一百七十一
條，刑法第十一條前段、第二條第一項但書、第二十八條、第五十六條、第四十七條
，判決如主文。
本案經檢察官李金定到庭執行職務。
中      華      民      國    九十一    年      十      月      十七    日
                              臺灣高等法院刑事第十四庭
                                  審判長法  官  陳  祐  輔
                                        法  官  洪  昌  宏
             法  官  陳  國  文
右正本證明與原本無異。
如不服本判決應於收受送達後十日內向本院提出上訴書狀，其未敘述上訴之理由者並
得於提起上訴後十日內向本院補提理由書（均須按他造當事人之人數附繕本）。
                                        書記官  蔡  棟  樑
中      華      民      國    九十一    年      十      月      十七    日
附錄：本案論罪科刑法條全文
證券交易法第一百七十一條
有左列情事之一者，處七年以下有期徒刑，得併科新臺幣三百萬元以下罰金：
一、違反第二十條第一項、第一百五十五條第一項、第二項或第一百五十七條之一第
　　一項之規定者。
二、已依本法發行有價證券公司之董事、監察人、經理人或受僱人，以直接或間接方
　　式，使公司為不利益之交易，且不合營業常規，致公司遭受損害者。
附表：
┌──────┬────────┬──────┬───────┬─────┐
│證券公司名稱│開戶帳號        │買進股票名稱│張數、股數    │金額      │
│            │                │            │              │（新臺幣）│
│            ├────────┼──────┤              │          │
│            │開戶時間        │買進股票時間│              │          │
│            │                │            │              │          │
├──────┼────────┼──────┼───────┼─────┤
│統一證券股份│Ｊ0000000│大將公司股票│三百張、三十萬│四百四十五│
│有限公司三重├────────┼──────┤股            │萬五千元  │
│分公司      │                │            │              │          │
│            │八十七年十二月四│八十七年十二│              │          │
│            │日              │月十七日    │              │          │
│            │                │            │              │          │
├──────┼────────┼──────┼───────┼─────┤
│三重證券股份│一四八一九      │大將公司股票│三百張、三十萬│四百四十六│
│有限公司    │                │            │股            │萬一千三百│
│            ├────────┼──────┤              │四十八元  │
│     │八十七年十二月  │八十七年十二│              │          │
│            │七日            │月十七日    │              │          │
├──────┼────────┼──────┼───────┼─────┤
│中信證券股份│六０二五五      │大將公司股票│三百張、三十萬│四百四十六│
│有限公司    │                │            │股            │萬一千三百│
│            ├────────┼──────┤              │四十八元  │
│            │                │            │              │          │
│            │八十七年十二月四│八十七年十二│              │          │
│            │日              │月十七日    │              │          │
├──────┼────────┼──────┼───────┼─────┤
│北城證券股份│一八二六七九    │大將公司股票│三百二十張、三│四百五十二│
│有限公司    │                │            │十二萬股      │萬九千九百│
│            ├────────┼──────┤              │四十四元  │
│            │             │            │              │四十四元  │
│            │八十七年十二月四│ 八十七年十 │              │          │
│            │日              │二月十七日  │              │          │
├──────┼────────┼──────┼───────┼─────┤
│元信證券股份│二一二三七六    │大將公司股票│三百張、三十萬│四百四十五│
│有限公司    │                │            │股            │萬五千元  │
│            ├────────┼──────┤              │          │
│            │                │            │              │          │
│            │八十七年十二月三│八十七年十二│              │          │
│            │日              │月十七日    │              │          │
│            │                │            │              │          │
├──────┼────────┼──────┼───────┼─────┤
│鼎康證券股份│00000000 │大將公司股票│三百張、三十萬│三百十二萬│
│有限公司    │七二七六０   │            │股            │一千一百二│
│            │                │            │              │十八元    │
│            │                │            │              │          │
│            ├────────┼──────┤              │          │
│            │                │            │              │          │
│            │八十七年十二月三│八十七年十二│              │          │
│            │日              │月十七日    │              │          │
│            │                │            │              │          │
├──────┼────────┼──────┼───────┼─────┤
│富隆綜合證券│三五０二四      │大將公司股票│三百張、三十萬│四百四十八│
│股份有限公司│                │            │股            │萬零五百七│
│吉林分公司  │                │            │              │十五元    │
│            ├────────┼──────┤              │          │
│            │                │       │              │          │
│            │八十七年十二月二│八十七年十二│              │          │
│            │日              │月十七日    │              │          │
│            │                │            │              │          │
├──────┼────────┼──────┼───────┼─────┤
│京華證券股份│四一九九四      │大將公司股票│三百張、三十萬│四百二十三│
│有限公司中和│                │            │股            │萬六千零二│
│分公司      │                │            │              │十八元    │
│            ├────────┼──────┤              │          │
│            │八十七年十二月三│八十七年十二│              │          │
│            │日              │月十七日    │              │          │
│            │                │            │              │          │
└──────┴────────┴──────┴───────┴─────┘
